臺灣花蓮地方法院民事判決　九十二年訴字第一六六號
　　原　　　告　丙○○
　　訴訟代理人　廖學忠律師
　　被　　　告　甲○○
　　訴訟代理人　乙○○
右當事人間請求拆屋還地事件，本院於民國九十三年六月二十三日辯論終結，判決如
左：
    主      文
被告應將坐落花蓮縣光復鄉○○段五四一之一地號土地、門牌號碼花蓮縣光復鄉○○
街二二三號建物如附圖所示Ａ、Ｂ、Ｃ、Ｄ部分面積各一二點零八平方公尺、一四八
平方公尺、二一點九六平方公尺、三五點一六平方公尺拆除，附圖所示Ｇ部分面積一
零二平方公尺之檳榔樹及附圖所示⊙部分之麵包樹一棵除去後，將前開土地全部返還
原告。
訴訟費用由被告負擔。
本判決於原告以新台幣貳拾貳萬元供擔保後得假執行。
    事實及理由
一、本件被告經合法通知無正當理由，未於最後言詞辯論期日到場，核無民事訴訟法
    第三百八十六條所列各款情形，爰依原告聲請，由其一造辯論而為判決。
二、原告主張：
  (一)坐落花蓮縣光復鄉○○段五四一之一地號土地（下稱系爭土地）早年為原告之父
    鄭財旺及鄭吉田共有，應有部分各為二分之一，鄭財旺於民國七十年間去世，原
    告繼承其應有部分，而鄭吉田於六十七年間亦將其應有部分贈與訴外人鄭清煌，
    鄭清煌所有之應有部分因遭法院拍賣，原告於九十一年一月間買得該部分應有部
    分，故系爭土地現為原告所有。被告無法律權源占用系爭土地全部，搭建門牌號
    碼花蓮縣光復鄉○○街二二三號建物如附圖所示Ａ、Ｂ、Ｃ、Ｄ部分面積各一二
    點零八平方公尺、一四八平方公尺、二一點九六平方公尺、三五點一六平方公尺
    ，附圖所示Ｅ部分面積六四平方公尺之菜園、附圖Ｆ部分為晒場，Ｇ部分面積一
    零二平方公尺之檳榔園及種植附圖所示⊙部分之麵包樹一棵，自屬無權占有。
  (二)原告所提之證物無法證明其有合法權源使用系爭土地，且原告已向花蓮縣鳳林地
    政事務所（下稱鳳林地政事務所）提出異議，在被告尚未登記為地上權人之前不
    能做為有權占有之依據。且占有使用他人土地之原因不一，惟須以「行使地上權
    之意思」而占有，始符合因時效取得地上權之要件，被告應舉證證明。被告自承
    其父在系爭土地上興建房屋時，土地權利都不清楚，在土地無人使用情形下善意
    占用，則被告之父使用系爭土地，並非基於在他人土地上使用之意思。況被告於
    九十一年九月十一日向花蓮縣光復鄉調解委員會申請調解，要求與原告訂立土地
    租約，故被告顯無法舉證證明其占有系爭土地係以行使地上權之意思。原告已另
    起訴請求確認被告就系爭土地以時效取得地上權登記請求權不存在，被告亦於該
    訴訟中提起反訴請求確認時效取得登記請求權存在，經鈞院九十二年度訴字第二
    一五號、台灣高等法院花蓮分院九十三年度上易字第一七號判決原告勝訴確定。
  (三)爰依民法第七百六十七條之規定為請求。並聲明：如主文第一項所示，並陳明願
    供擔保請准宣告假執行。
二、被告雖未於最後言詞辯論期日到場，據其前曾為之聲明及陳述對如下三所載之事
    實均不爭執，惟以：
  (一)被告自三十九年間起就使用系爭土地上門牌號碼花蓮縣光復鄉○○街二二三號房
    屋，該屋為被告之父林阿宰於日據時期所興建，當時土地的權利並不清楚，也不
    清楚土地是國有或私有，在土地無人使用之情形下善意占用，以行使地上權之意
    思繼續占用系爭土地已達五十年，自得請求土地所有權人協同為地上權之登記，
    被告並已向鳳林地政事務所申請時效取得地上權登記。又從被告數十年來使用系
    爭土地，雙方均相安無事之事實可知，原告之父與被告之父在三十九年間即有約
    定，同意由被告使用系爭土地。
  (二)依民法第七百九十六條、第八百三十三條規定，有關越界建築之規定於地上權人
    與土地所有權人間亦準用。
  (三)原告於自法院拍賣取得系爭土地所有權二分之一時，即知土地上有房屋存在，法
    院之拍賣公告亦載明土地拍賣後不點交，原告明知此事卻反悔提出訴訟，違反誠
    信原則等語資為抗辯。並聲明：原告之訴駁回。
三、兩造不爭執之事實：被告占用系爭土地全部，其中含門牌號碼花蓮縣光復鄉○○
    街二二三號建物如附圖所示Ａ、Ｂ、Ｃ、Ｄ部分面積各一二點零八平方公尺、一
    四八平方公尺、二一點九六平方公尺、三五點一六平方公尺，附圖所示Ｅ部分面
    積六四平方公尺之菜園、附圖Ｆ部分為晒場，Ｇ部分面積一零二平方公尺之檳榔
    園及附圖所示⊙部分之麵包樹一棵。（有本院勘驗筆錄二份、照片及鳳林地政事
    務所九十二年十月二十八日函、九十二年十一月六日函及複丈成果圖可參，本院
    卷四二至四八、六二至六六、六九、七十頁可參）
四、得心證之理由：本件兩造所爭執之處，應在於被告使用系爭土地有無合法權源，
    即被告前開所辯是否屬實？
  (一)按訴訟標的之法律關係，於確定之終局判決中經裁判者，當事人之一造以該確定
    判決之結果為基礎，於新訴訟用作攻擊防禦方法時，他造應受其既判力之拘束，
    不得以該確定判決言詞辯論終結前，所提出或未提出之其他攻擊防禦方法為與該
    確定判決意旨相反之主張，法院亦不得為反於確定判決意旨之裁判（最高法院四
    十二年台上字第一三○六號、三十年上字第八號判例意旨參照）。本件訴訟程序
    進行中，原告曾向本院起訴請求確認被告就系爭土地以時效取得地上權登記請求
    權不存在，被告亦於該訴訟中提起反訴請求確認時效取得登記請求權存在，經本
    院以九十二年度訴字第二一五號受理後，判決確認被告就系爭土地以時效取得地
    上權登記請求權不存在，並駁回被告之反訴，經被告上訴後，台灣高等法院花蓮
    分院亦以九十三年度上易字第一七號判決駁回上訴而確定，此經本院依職權調閱
    前開民事卷宗核閱無誤，則依據前述說明，被告就系爭土地以時效取得地上權登
    記請求權不存在已經前開確定判決認定，兩造即應受前開判決既判力之拘束，被
    告於本件訴訟中不得為與前開確定判決意旨相反之主張，本院亦不得為反於前開
    確定判決意旨之裁判，故被告辯稱其就系爭土地上以時效取得地上權登記請求權
    云云，顯不可採。
  (二)按民法第七百九十六條所定之「土地所有人」越界建築房屋，必以建築房屋者，
    為「土地所有人」或其他有利用土地權利之人（例如：地上權人、永佃權人或典
    權人、承租人、使用借貸人等等），始足當之，倘建築房屋之初，尚非「土地所
    有人」或其他有利用土地權利之人，應屬單純之「無權占有」，不生該條所定「
    鄰地所有人」是否即時提出異議之問題（最高法院八十六年度台上字第二一○三
    號判決意旨可資參考）。本件被告或其父均非系爭土地之所有權人或其他有利用
    土地權利之人，則其等在系爭土地上建築房屋，自無民法第七百九十六條之適用
    。被告援引該條規定作為其有權使用系爭土地之依據云云，亦不足採。
  (三)按當事人主張有利於己之事實者，就其事實有舉證之責任，民事訴訟法第二百七
    十七條前段定有明文。又已登記不動產所有人行使除去妨害請求權並無民法第一
    百二十五條消滅時效規定之適用，其在相當期間內未行使該權利，除有特別情事
    足以引起他人之正當信任，以為其已不欲行使權利外，尚難僅因其久未行使權利
    ，而指其嗣後行使權利係有違誠信原則（最高法院八十六年度台上字第三七五一
    號判決足參）。本件被告辯稱原告之父同意被告之父使用系爭土地云云，惟並未
    提出證據證明，自不能以被告與其父長久使用系爭土地，推認原告之父曾予同意
    ；且原告於九十年間因拍賣而取得系爭土地所有權應有部分二分之一，縱法院拍
    賣公告上載明「系爭土地拍賣後不點交」，僅表示法院不負責點交系爭土地予拍
    定人，並不代表原告於取得系爭土地所有權全部後，不能行使其基於所有權人之
    所有物返還請求權或妨害除去請求權（民法第七百六十七條），且原告及其父長
    久以來未對被告占用系爭土地為返還土地之請求，嗣後為本件請求，依據前述說
    明，難認原告行使權利有違誠信原則。
五、綜上所述，被告之辯詞及所舉之證據，均不能證明其為有權占用系爭土地。從而
    ，原告依民法第七百六十七條規定請求被告拆屋還地如主文第一項所示，為有理
    由，應予准許。原告陳明願供擔保以代釋明請准宣告假執行，經核並無不合，爰
    酌定相當擔保金額准許之。
六、本件事證已臻明確，兩造其餘攻擊防禦方法與舉證，均無礙勝負判斷，爰不一一
    論列，附此敘明。
七、訴訟費用負擔之依據：民事訴訟法第七十八條。
中      華      民      國    九十三    年      七      月     十三     日
　　　　　　　　　　　　臺灣花蓮地方法院民事庭
~B法　　　官　楊碧惠
右為正本係照原本作成
如對本判決不服，應於送達後二十日內，向本院提出上訴狀。（應抄附繕本）
~B法院書記官  游意婷
中      華      民      國    九十三    年      七      月     十三     日
